【裁判字號】    99,交抗,1985
【裁判日期】    991022
【裁判案由】    違反道路交通管理處罰條例
【裁判全文】
臺灣高等法院交通事件裁定            99年度交抗字第1985號
抗  告  人
即處分機關  台北市交通事件裁決所
受處分人    甲○○
上列抗告人即處分機關因受處分人違反道路交通管理處罰條例案
件，不服臺灣士林地方法院，中華民國99年9 月14日所為裁定（
99年度交聲字第1010號），提起抗告，本院裁定如下：
    主  文
抗告駁回。
    理  由
一、按汽車駕駛人飲用酒類或其他類似物後其吐氣所含酒精濃度
    超過每公升0.25毫克或血液中酒精濃度超過百分之0.05以上
    者，不得駕車，道路交通安全規則第114 條第2 款定有明文
    ；次按汽車駕駛人，駕駛汽車經測試檢定有酒精濃度超過規
    定標準者，處新臺幣（下同）15,000元以上60,000元以下罰
    鍰，並當場移置保管其車輛及吊扣其駕駛執照1 年，並應接
    受道路交通安全講習，道路交通管理處罰條例第24條第1 項
    第2 款、第35條第1 項第1 款亦有明定。
二、原處分意旨略以：異議人即受處分人甲○○於民國98年6 月
    13日凌晨3 時52分許，騎乘機車行經臺北市○○○路○段前
    為警臨檢並進行呼氣酒精濃度測試，異議人斯時呼氣酒精濃
    度達0.88毫克/ 公升，經臺北市政府警察局大安分局和平東
    路派出所員警以酒後駕車當場舉發，爰依道路交通管理處罰
    條例第35條第1 項第1 款、同條例第24條第1 項第2 款（原
    處分漏列此法條）之規定，處罰鍰45,000元，吊扣駕駛執照
    12個月，並施以道路交通安全講習。
三、異議意旨略以：異議人於上揭時、地，固因酒後騎車，經警
    攔檢酒測值為0.88毫克/ 公升，超過規定之標準而為舉發，
    惟異議人已因同案經臺灣士林地方法院檢察署檢察官為緩起
    訴處分，經裁處罰金5 萬元，並接受交通講習6 小時，基於
    一事不二罰法理，爰聲明異議，請求撤銷原處分等語。
四、原法院經調查後，認原處分機關於異議人同一違規行為經檢
    察官緩起訴期滿未經撤銷後，仍依道路交通管理處罰條例第
    35條第1項第1款規定，裁處異議人罰鍰4萬5千元及接受道路
    交通安全講習，與法尚有違誤，應認異議人之異議為有理由
    ，自應由該院將原處分撤銷，並自為裁定上開經撤銷部分均
    不罰。至原處分機關依道路交通管理處罰條例第35條第1項
    第1款規定，裁處吊扣異議人駕駛執照12個月之其他種類行
    政裁罰部分，於法並無不合，異議人就此部分聲明異議容有
    未洽，應予駁回。
五、原處分機關關於原法院撤銷並裁定不罰部分（即原處分關於
    甲○○汽車駕駛人，駕駛汽車經測試檢定酒精濃度超過規定
    標準，罰鍰新臺幣肆萬伍仟元，並應參加道路交通安全講習
    部分），提起抗告意旨略稱：異議人固因同案，另經臺灣士
    林地方法院檢察署檢察官為緩起訴處分，經裁處罰金5 萬元
    ，並接受交通講習6 小時屬實，然因二案辦理機關不同，講
    習內容有異，殊不得以受處分人因同案，另經臺灣士林地方
    法院檢察署檢察官為緩起訴處分，經裁處罰金5萬元，並接
    受交通講習6小時，遽認原處分於法無據云云。
六、本院查：
  (一)按道路交通管理處罰條例所規定之罰則本質上係屬行政罰，
    此由該條例中就交通違規行為所定法律效果包括罰鍰、記點
    、吊扣證照等行政罰觀之甚明（參照行政罰法第1 條、第2
    條將罰鍰、吊扣證照處分均定為行政罰），是違反道路交通
    管理處罰條例之裁罰事件，自有行政罰法之適用。又按94年
    2 月5 日公布，95年2 月5 日施行之行政罰法第26條規定：
    「一行為同時觸犯刑事法律及違反行政法上義務規定者，依
    刑事法律處罰之。但其行為應處以其他種類行政罰或得沒入
    之物而未經法院宣告沒收者，亦得裁處之。前項行為如經不
    起訴處分或為無罪、免訴、不受理、不付審理之裁判確定者
    ，得依違反行政法上義務規定裁處之。」其所揭示之所謂「
    一事不二罰」原則，探究其立法目的，無非以一行為同時觸
    犯刑事法律及違反行政法上義務規定時，由於刑罰與行政罰
    同屬不法行為之制裁，而刑罰之懲罰作用較強，依刑事法律
    處罰即足資警惕，實無一事二罰再處行政罰之必要，但罰鍰
    以外之沒入或其他種類行政罰，因兼具維護公共秩序之作用
    ，為達行政目的，行政機關仍得併予裁處。又此所稱「其他
    種類行政罰」，係指違反行政法上之義務應受「裁罰性」之
    「不利處分」而言，依行政罰法第2 條規定，應包括限制或
    禁止行為之吊扣駕照處分及警告性之講習處分在內。至於刑
    事訴訟法第253 條之1 所指之緩起訴處分，係介於起訴與微
    罪職權不起訴間之緩衝設計，而在內容及要件上與依刑事訴
    訟法第252 條所為之不起訴處分均有所不同，又檢察官對被
    告為緩起訴處分時，依刑事訴訟法第253 條之2 第1 項規定
    對被告所為之指示及課予之負擔，雖非刑罰，但對被告迭有
    財產減少及自由受限之影響，性質上可謂刑事處分，且緩起
    訴制度雖以特別預防為優先考量，但在具體個案決定上，實
    亦達到一般預防的作用及報應理念，基於一行為不二罰原則
    ，異議人既已就其行為受到刑事處分，自不應因同一行為再
    受到國家的處罰。又緩起訴處分確定後雖有使被告免於刑事
    訴追之效果，與不起訴處分之效果相同，但觀諸刑事訴訟法
    第253條之1第1項係於91年2月8日增訂，行政罰法則於94年2
    月5日公布，制定在後之行政罰法第26條第2項僅臚列「不起
    訴處分或無罪、免訴、不受理、不付審理之裁判確定者」，
    得依違反行政法上義務規定裁處之，並未將「緩起訴處分」
    此一要件納入規範，則此立法意旨應係立法者有意排除，而
    非法律漏洞。故檢察官為緩起訴處分時如已對異議人課予指
    示及負擔，應視為異議人已依刑事法律受到處罰，則於緩起
    訴處分確定後，除法律另有特別規定外，自不得再處以行政
    罰鍰。從而，汽車駕駛人之酒後駕車行為，經測試檢定酒精
    濃度超過規定標準時，其既違反道路交通管理處罰條例第35
    條第1項第1款所定之行政法上義務，同時又觸犯刑法第185
    條之3公共危險罪之刑事法律，則道路交通主管處罰機關依
    上開行政罰法第26條第1項但書規定，得對異議人處以其他
    種類行政罰之情形外，關於罰鍰部分，則應依行政罰法第26
    條及道路交通管理處罰條例第10條規定先行移送地方法院檢
    察署處理，移送後除有行政罰法第26條第2項所定不起訴等
    事由及其他法律另有規定，得依違反行政法上義務規定另行
    裁處者外，即不得再依道路交通管理處罰條例第35條第1項
    第1款規定，裁處異議人罰鍰之行政罰。
  (二)查本件違規事實，固有原舉發通知單1 紙附卷可稽，惟異議
    人所為前開違規行為之同一行為，因另涉犯公共危險罪嫌，
    而移送臺灣士林地方法院檢察署檢察官偵查，該署檢察官偵
    查後於98年7 月23日以98年度偵字第16543 號對異議人前揭
    犯行為緩起訴處分，於98年8 月11日確定，緩起訴期間為1
    年，於緩起訴處分確定後之6 個月內向國庫支付5 萬元，並
    接受交通講習6 小時，迄今緩起訴處分業已期滿，處遇條件
    均已履行完成，未經撤銷緩起訴等情，有臺灣士林地方法院
    檢察署檢察官98年度偵字第16543 號緩起訴處分書影本及臺
    灣高等法院被告前案紀錄表各1 份在卷可稽，並經原法院調
    閱相關卷宗查核無誤，堪信異議人確有前揭違規行為，並經
    檢察官緩起訴處分確定。從而，本件異議人上開酒後駕車之
    行為，係屬同時觸犯刑事法律及違反行政法上義務規定之行
    為，其既業經臺灣士林地方法院檢察署檢察官為緩起訴處分
    確定，並令受處分人向國庫支付5 萬元、接受交通講習6 小
    時，揆諸前揭之規定及說明，顯已產生實質刑罰效果，應實
    質該當行政罰法第26條第1 項之「依刑事法律」之處罰效果
    ，而非不起訴處分甚明，是以，不得再行就異議人同一行為
    裁處相同種類之行政罰。
  (三)綜上，原處分於異議人同一違規行為經檢察官緩起訴期滿未
    經撤銷後，仍依道路交通管理處罰條例第35條第1 項第1款
    規定，裁處異議人罰鍰4 萬5 千元及接受道路交通安全講習
    ，與法尚有違誤，應認異議人之異議為有理由，自應將原處
    分撤銷，以資適法。
  (四)從而，原法院基於以上相同之見解，認原處分機關於異議人
    同一違規行為經檢察官緩起訴期滿未經撤銷後，仍依道路交
    通管理處罰條例第35條第1 項第1 款規定，裁處異議人罰鍰
    4 萬5 千元及接受道路交通安全講習，與法尚有違誤，爰將
    原處分撤銷，並自為裁定上開經撤銷部分均不罰。本院經核
    原裁定關於此部分，並無違誤或不當。處分機關猶執前詞提
    起抗告，指摘原法院此部分裁定有所未恰，為無理由，應予
    駁回。
七、據上論結，應依道路交通案件處理辦法第26條，刑事訴訟法
    第412 條，裁定如主文。
中    華    民    國    99    年    10    月    22    日
                  刑事第九庭審判長法  官  陳貽男
                                  法  官  宋明蒼
                                  法  官  周盈文
以上正本證明與原本無異。
不得再抗告。
                                  書記官  張郁琳
中    華    民    國    99    年    10    月    22    日

司法院資訊處製作；財團法人民間司法改革基金會備份。
